臺灣高等法院民事判決　　　　　　　　　　　　　　　　九十三年度家上字第九號
　　上　訴　人即
　　附帶被上訴人　甲○○
.　法定代理人　　丙○○
　　訴訟代理人　　陳秀卿律師
　　被　上訴人
　　即附帶上訴人　乙○○
　　訴訟代理人　　邱怜珠律師
右當事人間給付生活教育費事件，上訴人對於中華民國九十二年十一月七日臺灣士林
地方法院九十二年度家訴字第三七號第一審判決提起上訴，被上訴人提起附帶上訴，
經本院於九十三年七月二十日言詞辯論終結，判決如下：
    主      文
原判決關於駁回上訴人後開第二項之訴部分，及訴訟費用之裁判均廢棄。
被上訴人應再給付上訴人新台幣肆拾陸萬柒仟貳佰貳拾貳元，及自民國九十二年五月
十九日起至清償日止，按年息百分之五計算之利息。
上訴人之其餘上訴駁回。
被上訴人之附帶上訴駁回。
第一、二審訴訟費用關於上訴部分，由被上訴人負擔五分之一，餘由上訴人負擔；關
於附帶上訴部分，由被上訴人負擔。
    事      實
甲、上訴人即附帶被上訴人（下稱上訴人）方面：
壹、聲明：
一、上訴部分：
（一）原判決關於駁回上訴人後開第二項之訴部分廢棄。
（二）被上訴人應再給付上訴人新臺幣（下同）二百三十三萬四千七百十四元及自原
      審辯論意旨狀繕本送達之翌日即民國（下同）九十二年五月十九日起至清償日
      止，按年息百分之五計算之利息。
（三）願供擔保，請准宣告假執行。
二、附帶上訴部分：如主文所示。
貳、陳述：除與原判決記載相同部分，予以引用外，並補稱略以：
一、上訴人之母丙○○及上訴人曾於九十年七、八月間與被上訴人以電話通話，被上
    訴人承諾每月給付上訴人生活費用二萬元。上訴人之母丙○○在原審判決後整理
    家中物品時始尋獲該電話錄音。上訴人於本院提出之錄音帶，係針對原審已提出
    之攻擊方法為補充，非屬新攻擊方法。
二、被上訴人迄今仍拒絕依原判決給付上訴人到期之生活費，並提起附帶上訴，足見
    其不願再給付上訴人生活費，參以被上訴人既前往中國大陸地區發展，且於台灣
    地區已無任何財產，上訴人自得請求被上訴人一次給付扶養費。
三、上訴人為學生，在大學畢業之前為無謀生能力之人，自有受被上訴人扶養之權利
    ，而得請求被上訴人給付大學四年所需教育費用計五十萬元。
四、上訴人之母丙○○無業，經濟狀況不佳，無扶養能力，目前端賴出售坐落○○市
    ○○區○○街○○巷○○號房地所得二分之一之價金維生。且上訴人之母丙○○
    與被上訴人協議離婚時，約定上訴人由母丙○○監護，丙○○負擔扶養費用之比
    例應予降低，俾符公平。
乙、被上訴人即附帶上訴人（下稱被上訴人）方面：
壹、聲明：
一、上訴部分：
（一）上訴駁回。
（二）如受不利之判決，願預供擔保請准宣告免為假執行。
二、附帶上訴部分：
（一）原判決關於不利被上訴人部分廢棄。
（二）前開廢棄部分，上訴人在第一審之訴及假執行之聲請均駁回。
貳、陳述：除與原判決記載相同部分，予以引用外，並補稱略以：
一、上訴人應舉證證明被上訴人有承諾每月願給付其生活費用二萬元之事實。上訴人
    所提出之錄音帶並不能證明被上訴人係自願或約定給付，況據上訴人自認錄音帶
    已存放三年，並經過颱風水災；因整捲錄音帶有雜訊，對話聲音亦變質，經過剪
    接，已欠缺形式證據能力。
二、上訴人在原審時，從未提及有錄音帶，其逾時聲明證據應予駁回。
    理      由
一、本件上訴人起訴主張：被上訴人係上訴人之父，與訴外人即上訴人之母丙○○於
    八十九年八月十四日協議離婚。被上訴人原承諾每月給付上訴人生活費用二萬元
    ，至上訴人大學畢業時為止，並已自同年九月十日起，將款項匯入上訴人之母丙
    ○○設在○○市○○信用合作社○○分社之存款帳戶內，惟自九十年七月份起，
    被上訴人不願繼續履行承諾，僅願支付一萬元，經上訴人打電話請求給付，被上
    訴人始於同年七月十八日將一萬元，改匯入上訴人設在同上分社之存款帳戶內，
    但自同年八月份起，被上訴人又不再履行承諾，置上訴人之生活於不顧。上訴人
    現為學生，至大學畢業時為止，為無謀生能力之人，有受被上訴人扶養之權利，
    被上訴人應給付上訴人該期間之生活費，每月二萬元，並按每年之物價指數百分
    之五調整；又上訴人自九十三年起，就讀大學，每學期學費約五萬元，加上其他
    費用，上訴人就讀大學四年所需教育費用計五十萬元；被上訴人自九十年八月份
    起，未依約按月給付二萬元之生活費，經上訴人迭次催討未果，上訴人之母丙○
    ○並曾以郵局存證信函催告，仍無所獲，被上訴人已長期拒絕給付上訴人生活費
    用，且其目前在大陸經商，顯有將來不履行扶養義務之虞，上訴人自得請求一次
    給付自九十年八月份起算至上訴人大學畢業之九十七年七月份止，每月二萬元，
    每年按物價指數百分之五調漲，及上訴人就讀大學四年所需教育費用計五十萬元
    等情，求為命被上訴人給付二百八十五萬一千七百八十七元，及自九十二年五月
    十九日起至清償日止，按年息百分之五計算利息之判決（原審判決命被上訴人應
    給付二十一萬七千零七十三元，及其中十三萬九千三百五十元自九十二年五月十
    九日起；其中同為一萬三千七百九十七元五筆分別自九十二年六月十九日、同年
    七月十九日、同年八月十九日、同年九月十九日、同年十月十九日起；其中八千
    七百三十八元自同年十一月十九日起，均至清償日止，按年息百分之五計算之利
    息；而駁回上訴人其餘之請求。上訴人就其敗訴部分提起上訴，減縮請求金額為
    二百三十三萬四千七百十四元本息；被上訴人亦就其敗訴部分，提起附帶上訴）
    。
    被上訴人則以：伊與上訴人之母丙○○離婚時，上訴人僅再數年即將成年，被上
    訴人愛子心切，只因八十九年間瀕臨失業，獲得上訴人諒解，忍痛將對上訴人之
    監護權歸由上訴人之母丙○○，丙○○要求被上訴人須一次給付上訴人成年前之
    全部扶養費用二十四萬元，被上訴人竭盡所能，自八十九年九月份起，陸續匯一
    萬元、二萬元及四萬元不等之現款予上訴人，至九十年七月份匯滿二十四萬元為
    止，已付清全部扶養費用；至上訴人請求就讀大學四年之教育費用，因上訴人是
    否就讀大學，或先服兵役，尚未可知，應不得請求云云，資為抗辯。
二、經查上訴人主張被上訴人係伊父，與訴外人即伊母丙○○於八十九年八月十四日
    協議離婚，被上訴人自同年九月十日起，每月將伊之生活費用匯入伊母丙○○設
    在○○市○○信用合作社○○分社之存款帳戶內及九十年七月份係匯入伊設在同
    上分社之存款帳戶內，共計二十四萬元之事實，業據其提出
    書及存摺為證（見原審湖家調字卷一○至一六頁、家訴字卷第一宗二○、二一頁
    ，本院卷一八五頁），且為被上訴人所不爭執，自堪信為真實。
三、上訴人請求被上訴人給付生活教育費用，是否有據，分述如下：
（一）上訴人雖主張被上訴人與伊母丙○○離婚時，承諾每月給付伊生活費用二萬元
      至伊大學畢業時為止云云，惟為被上訴人所否認。上訴人雖提出被上訴人曾匯
      款至伊母丙○○及伊之存款帳戶內之存摺為證，惟經核被上訴人匯入上開存款
      帳戶內之款項，有一個月匯入一次二萬元，亦有一個月匯入二次二萬元，共四
      萬元，亦有一個月僅匯入一萬元，並非每月均一致為二萬元（見原審湖家調字
      卷一一頁），是上訴人據此主張被上訴人與伊母丙○○離婚時約定按月給付伊
      生活費用二萬元，即難採信。又上訴人雖再於本院提出錄音帶，主張被上訴人
      曾於電話中對伊母丙○○表示其每個月要付二萬元云云（見本院卷三五頁），
      惟經核上開電話錄音，僅係被上訴人之片段對話，已失真實性，尚難據為證明
      兩造間確有被上訴人每個月應給付上訴人生活費用二萬元並應逐年按物價指數
      調高百分之五之約定，上訴人摭取被上訴人電話對話錄音之片段作為證據，顯
      不足取。
（二）上訴人所主張被上訴人曾承諾每個月應給付伊生活費用二萬元一節，固不足取
      ，惟按父母對於未成年之子女，有保護及教養之權利義務；又父母對於未成年
      子女之扶養義務，不因離婚而受影響，民法第一千零八十四條第二項及第一千
      一百十六條之二定有明文。又扶養之程度，應按受扶養權利者之需要，與負扶
      養義務者之經濟能力及身分定之；又負扶養義務者有數人，而其親等同一時，
      應各依其經濟能力，分擔義務，民法第一千一百十九條及第一千一百十五條第
      三項亦定有明文。被上訴人與上訴人之母丙○○離婚時，雖約定對於上訴人權
      利義務之行使或負擔即監護由上訴人之母丙○○任之，惟父母離婚後，未行使
      親權之父母一方，僅其親權之行使暫時停止，其與未成年子女之身分關係，不
      因離婚而受影響，亦不能免除對於未成年子女之所負之扶養義務，被上訴人對
      未成年之上訴人仍應負扶養義務至上訴人成年時為止。另上訴人既不能舉證證
      明其在成年後仍不能維持生活且無謀生能力（參照民法第一千一百十七條第一
      項規定），則上訴人主張被上訴人在伊成年後仍應扶養伊至大學畢業時為止，
      顯屬無據。
（三）上訴人主張被上訴人自九十年八月一日起，即未給付伊生活費用，因而請求被
      上訴人給付自該日起算之扶養費，惟其並未舉證證明其所需之生活費用額究為
      若干，本院認行政院主計處所編印「中華民國台灣地區九十年家庭收支調查報
      告」內所列該年度平均每戶家庭之消費支出，堪以據為認定上訴人所需支出生
      活費用之客觀標準。爰以上訴人所居住之台北市資料所示：九十年度平均每戶
      家庭人數為三‧五九人，平均消費支出為九十五萬五千八百九十七元（見原審
      卷第一宗一五七、一五八頁），據以計算上訴人所需支出生活費用，惟因上訴
      人尚未成年，上開支出應扣除「菸草」支出四千二百六十五元，計算結果，上
      訴人全年之消費性支出應為二十六萬五千零七十九元（其計算式為：(955,897
      元－4,265元)÷3.59＝265,078.55元，以下四捨五入）。又上開消費支出之內
      容已包含教育費用（見原審卷第一宗一五八頁），上訴人另請求被上訴人給付
      其未成年前就讀大學之學費部分，應屬無據。
（四）次查被上訴人與上訴人之母丙○○協議離婚時，約定雙方於婚後所增加之存款
      現金，各執二分之一；坐落於○○市○○區○○街○○巷○○弄○○號之不動產
      本登記在女方（即上訴人之母丙○○）名下，現雙方約定日後所有權各持二分
      之一，若欲出售，售出後所得之價金雙方各持二分之一；男方（即被上訴人）
      名下之動產（自用轎車）男方同意所有權歸屬雙方共有，若欲出售，售出後所
      得之價金雙方各持二分之一，有離婚協議書可憑（見原審湖家調字卷一六頁、
      家訴字卷第一宗二○、二一頁）。而上訴人既不能舉證證明被上訴人與上訴人
      之母丙○○除上述財產之外，尚有其他財產，自堪認被上訴人與上訴人之母丙
      ○○之資力相當，惟上訴人係由其母丙○○行使或負擔權利義務，並照顧其起
      一切情狀後，認被上訴人與上訴人之母丙○○對於上訴人所應共同負擔之扶養
      義務，就扶養費部分應以三比二之比例分擔，即被上訴人分擔五分之三，上訴
      人之母丙○○分擔五分之二為適當。
（五）再查上訴人主張被上訴人自九十年八月一日起，即未給付伊生活費用，並已前
      往中國大陸經商等情，既為被上訴人所不爭執，自應認以命被上訴人一次給付
      上訴人扶養費為適當（參照非訟事件法第七十一條之六第二項規定）。而上訴
      人係○○年○○月○○日出生，自上訴人所請求之九十年八月一日起，計算至上
      訴人成年之前一日即九十五年四月八日止，計有四年八個月又七日；又上訴人
      全年之消費性支出為二十六萬五千零七十九元，被上訴人所應分擔扶養義務為
      五分之三，已如前述，爰按霍夫曼計算式扣除中間利息計算結果，被上訴人應
      給付上訴人之扶養費為六十八萬四千二百九十五元（其計算式為：265,079元
      ×3/5＝159,047.4元；159,047元×3.731037＋159,047元× (4.000000－
      0.731037)÷12×8＋159,047元× (4.000000－0.731037)÷365×7＝684,295
      元，元以下四捨五入）。
四、綜上所述，上訴人請求被上訴人給付扶養費六十八萬四千二百九十五元，及自原
    審辯論意旨狀繕本送達之翌日即九十二年五月十九日起至清償日止，按年息百分
    之五計算之利息部分，自屬應予准許；至超過上開部分（除減縮部分外）之請求
    ，即屬不應准許。從而原審就上開應予准許之其中二十一萬七千零七十三元本息
    部分，所為被上訴人敗訴之判決，並無不合，被上訴人之附帶上訴論旨指摘原判
    決此部分不當，求予廢棄改判，為無理由；就上開應予准許之其餘四十六萬七千
    二百二十二元本息部分，所為上訴人敗訴之判決，自有未洽，上訴人之上訴論旨
    指摘原判決此部分不當，求予廢棄改判，為有理由；就上開不應准許部分，所為
    上訴人敗訴之判決，並無不合，上訴人之上訴論旨指摘原判決此部分不當，求予
    廢棄改判，為無理由。末查本件命被上訴人給付扶養費之金額，未逾一百五十萬
    元，經本院判決後，即告確定，自無依民事訴訟法第三百八十九條第一項第二款
    規定，宣告假執行之必要。附此敘明。
五、至兩造其餘之攻擊或防禦方法，及未經援用之證據，經本院斟酌後，認為均不足
    以影響本判決之結果，自無逐一詳予論駁之必要。併此敘明。
六、據上論結，本件上訴人之上訴為一部有理由，一部無理由，被上訴人之附帶上訴
    為無理由，依民事訴訟法第四百五十條、第四百四十九條第一項、第七十八條、
    第七十九條，判決如主文。
中　　　華　　　民　　　國　　九十三　　年　　　八　　　月　　　三　　　日
                　　　　            民事第七庭
                        　　　          審判長法  官　林　鄉　誠
　　　　　　　　　　　                        法  官　梁  玉  芬
　　　                                        法  官　鄭  威  莉
正本係照原本作成。
上訴人如不服本判決，應於收受送達後二十日內向本院提出上訴書狀，其未表明上訴
理由者，應於提出上訴後二十日內向本院補提理由書狀（均須按他造當事人之人數附
繕本）上訴時應提出委任律師或具有律師資格之人之委任狀；委任有律師資格者，另
應附具律師資格證書及釋明委任人與受任人有民事訴訟法第四百六十六條之一第一項
但書或第二項（詳附註）所定關係之釋明文書影本。
被上訴人不得上訴。
中　　　華　　　民　　　國　　九十三　　年　　　八　　　月　　　四　　　日
　　　　　　　　　　　　　　　　　　　　　　　書記官　吳  瑞  英
附註：
民事訴訟法第四百六十六條之一（第一項、第二項）：
對於第二審判決上訴，上訴人應委任律師為訴訟代理人。但上訴人或其他法定代理人
具有律師資格者，不在此限。
上訴人之配偶、三親等內之血親、二親等內之姻親，或上訴人為法人、中央或地方機
關時，其所屬專任人員具有律師資格並經法院認為適當者，亦得為第三審訴訟代理人
。
